臺灣高等法院高雄分院刑事附帶民事訴訟判決
原　　　告　甲○○○○即祖師.
法定代理人　乙○○
訴訟代理人　郭憲彰　律師
被　　　告　丙○○
　　　　　　戊○○
　　　　　　丁○○
上一被告
訴訟代理人　林敏澤　律師
　　　　　　李亭萱　律師
　　　　　　許淑清　律師
被　　　告　保證責任澎湖縣第二信用合作社
法定代理人　陳棟樑
上一被告
訴訟代理人　馬陳棠　律師
上列被告等因偽造文書等案件，經原告提起附帶民事訴訟，請求
損害賠償，本院判決如下：
    主  文
被告丙○○應給付原告新台幣拾萬元，及自民國九十三年十一
月二十日起至清償日止，按年息百分之五計算之利息。
原告其餘之訴均駁回。
本判決第一項於原告以新台幣壹拾萬元供擔保後，得假執行。
原告其餘假執行之聲請均駁回。
    事　實
甲、原告方面：
一、聲明：求為判決(一)被告丙○○、丁○○、戊○○、保證責任
    澎湖第二信用合作社等應連帶給付原告新臺幣799 萬762 元
    ，及自起訴狀繕本送達之翌日起算，至清償日止，按年息百
    分之5 計算之利息。(二)被告丙○○、丁○○、保證責任第二
    信用合作社等應連帶給付原告新臺幣（下同）2,888 萬3,70
    2 元，及自起訴狀繕本送達之翌日起算，至清償日止，按年
    息百分之5 計算之利息。(三)原告願供擔保，請准宣告假執行
    。
二、陳述：(一)緣原告於81年間，因廟宇老舊，欲加重建，而成立
    重建委員會，對信徒募款從事重建工程。被告丙○○以欺罔
    手段，號稱捐款300 萬元，實未如數支付，而取得主任委員
    一職，並指派時任澎湖第二信用合作社（下稱澎湖二信）漁
    港分社經理之被告丁○○擔任出納，另聘戊○○為會計，由
    丁○○利用不知情之同事蔡佳，以重建委員會代表人丙○○、戊○○、丁○○名義，向澎湖二信漁港分社開立帳號
    0000000 號活儲帳戶，又未經甲○○○○管理委員會同意，
    逕以管理委員會代表人丙○○、戊○○、丁○○名義，向上
    開分社開立帳號0000000 號活儲帳戶。嗣戊○○於82年3 月
    間離職，卻與丙○○、丁○○等共謀，預蓋25紙之空白提款
    單，委由丁○○保管，利用職務之便，俟機分18次盜領上開
    2 帳戶之款項達799 萬762 元。(二)重建委員會向信徒募得之
    款項，刻載於祖師廟之石碑者，計有6,618 萬5,600 元，木
    雕、石雕出售之收入為1,068 萬元、定存及活存利息收入為
    304 萬508 元，以上三款之總額為7,990 萬6,108 元。被告
    丙○○、丁○○等籌建祖師廟支出之款項共4,303 萬1,644
    元。以上收入部分扣除支出後，結餘之金額尚有3,687 萬4,
    464 元，其中丙○○、丁○○、戊○○3 人盜領799 萬762
    元扣除外，丙○○、丁○○2 人另侵吞2,888 萬3,702 元。
    (三)按數人共同不法侵害他人之權利者，連帶負損害賠償責任
    ，不能知其中孰為加害人者，亦同。造意人及幫助人，視為
    共同行為人。受僱人因執行職務，不法侵害他人之權利者，
    由僱用人與行為人連帶負損害賠償責任，民法第185 條、第
    188 條第1 項分別定有明文。本件被告戊○○於82年3 月間
    離職前，預蓋25張空白提款單，交付被告丁○○，嗣由被告
    丙○○、丁○○加蓋渠等印鑑後，丁○○則利用其擔任二信
    漁港分社經理之便，俟機盜領18筆合計799 萬762 元之款項
    ，因此被告等3 人及澎湖二信應連帶負損害賠償之責。又被
    告丙○○利用擔任重建委員會主任委員，負責祖師廟重建工
    程之機會，勾結澎湖二信漁港分社經理丁○○，指派伊擔任
    出納，藉執行職務之便，將信徒捐助給原告之建廟款項加以
    侵占，先後金額扣除上述799 萬762 元外，共計2,888 萬3,
    702 元，被告丙○○、丁○○及澎湖二信，即應負連帶損害
    賠償之責。爰依民法第185 條、第188 條第1 項規定，請求
    判決如訴之聲明。又如侵權行為之損害賠償請求權罹於時效
    ，仍有不當得利之請求權。
乙、被告丙○○方面：
一、聲明：求為駁回原告之訴。
二、陳述：重建甲○○○○之經費募款人及收捐款人，為管理委
    員會主任委員陳明廷及原告法定代理人乙○○2 人，收捐款
    後交會計點收及記帳，再寄存澎湖二信漁港分社，被告全沒
    參加募款及收捐款。上開18張取款條金額共799 萬762 元，
    會計張秋勉及出納丁○○已於原審法院陳明係支付重建工程
    材料款及工資款。重建之總工程款共7,990 萬6,108 元，並
    非僅4,303 萬1,644 元。重建經費之支出，必須有支付憑證
    、材料發票、收據及工資料，經會計簽辦蓋印，及會出納、
    監查委員、總務組長、主任委員同意蓋章，再開支票或活存
    支款條，經3 人蓋章始可領款，不是其自己蓋章可領款，外
    尚有4 位副主任委員等人之嚴格監督，絕無可能被偷領侵占
    ，被告並無侵占捐款等情。
三、證據：提出文澳祖師宮壬申年四甲值年鄉老聘書影本及澎湖
    縣稅捐稽徵處函影本各1份。
丙、被告戊○○方面：
一、聲明：請求駁回原告之訴。
二、陳述：被告於81年10月至82年1 月底離職，丙○○要被告將
    印章留下，以利工程領款蓋章之用，被告並無預蓋取款條交
    給重建委員會，被告未曾至澎湖二信領款等情。
丁、被告丁○○方面：
一、聲明：(一)請求駁回原告之訴。(二)如受不利判決，願供擔保請
    准宣告免為假執行。
二、陳述：(一)依刑事卷所附「重建工程經費收支明細」，及共同
    被告丙○○與訴外人張秋勉於刑事訴訟之供述，應可證明原
    告所提附表所示編號1 至18取款條款項，均作為給付工程款
    之用，被告並無參予共謀盜領該款項。(二)訴外人張秋勉於刑
    事訴訟時，有關重建委員會之帳目，供稱「我必須要按月製
    作收支報表，製作完成後要先交給總務（吳順軒）蓋章，然
    後再給監察委員林財來，然後再交給出納及主任委員」，據
    此，張秋勉既每月須製作收支報表，定然知悉重建委員會所
    有3 個帳戶款項支出流向，若有人盜領，張秋勉豈會不知。
    而原告又無對張秋勉請求賠償，足見原告亦認張秋勉所做每
    月收支報表或重建工程經費收支明細決算表並無不實。且對
    於張秋勉自承將上開18張取款條之款項係支付工程款，原告
    無異議，足證該取款條之款項係支付工程款，原告並無損害
    ，被告亦未受有任何利益。(三)原告主張被告與丙○○共同侵
    吞原告2,888 萬3,702 元云云，並無舉證以實其說。(四)按「
    因侵權行為所生之損害賠償請求，自請求權人知有損害及賠
    償義務人時起，2 年間不行使而消滅」，為民法第197 條所
    明文規定。澎湖地檢署起訴書係於91年10月31日作成，同年
    11 月7日送達，原告於此早已知悉損害及賠償義務人，卻遲
    至93年11月15日始為起訴，已逾上開規定之時效，爰為時效
    消滅抗辯。
三、證據：提出甲○○○○重建工程經費收支明細表、刑事卷一
    審91.12.25刑事訊問筆錄等影本。
戊、被告澎湖縣第二信用合作社方面：
一、聲明：(一)求為駁回原告之訴及假執行之聲請，(二)如受不利判
    決願供擔保請准宣告免為假執行。
二、陳述：(一)否認原告之主張，(二)縱令原告之主張無訛，原審檢
    察官係於91年10月28日起訴，原告遲至93年11月15日始具提
    起本件附帶民訴，按諸民法第197 條第1 項規定，即已時效
    消滅。
己、本院依職權調取本院92年度上訴字第1704號刑事卷證。
    理   由
一、本件被告丙○○、丁○○涉犯偽造文書、侵占等罪嫌，係由
    時任甲○○○○管理委員會主任委員陳明廷，以個人名義向
    台灣澎湖地方法院檢察署提出告發，檢察官於91年10月31日
    作成之起訴書，並未送達予原告甲○○○○，此有本院依職
    權取用上開刑事卷宗可稽。而又無其他事證可認定原告甲○○○○在93年11月15日之2 年前，即已知悉其受有損害及賠
    償義務人，故原告主張之侵權行為損害賠償請求權，時效尚
    未消滅，合先明。
二、被告丙○○部分：
  (一)原告主張被告丙○○與丁○○及戊○○以附表所示之18張取
    款條，向澎湖二信漁港分社盜領原告帳戶之存款共799 萬76
    2 元部分，被告丙○○否認有盜領侵占此部分款項，而重建
    委員會之出納丁○○及會計張秋勉亦均指稱領出之款項，係
    用以支付重建工程之費用。依上開刑事卷宗所附之「甲○○○○重建工程施工日記簿」，均有按領出之日期記載支付重
    建工程款之項目。原告又未能提出被告丙○○與丁○○及戊○○盜領侵占之憑據。被告丙○○並無侵占此部分款項，亦
    經本院於刑事訴訟之判決認定並無被侵占之情事。是原告此
    部分之請求為無理由，應與該部分之假執行聲請一併駁回。
  (二)原告主張被告丙○○於甲○○○○重建期間，利用其擔任重
    建委員會主任委員之機會，與擔任出納之丁○○，侵占原告
    所有信徒之捐款，出售木雕、石雕之收入及定存、活存之利
    息收入，除上開799 萬762 元外，尚有2,888 萬3,702 元。
    經查，被告丙○○於87年6 月15日，將信徒曾伯福捐贈與原
    告之面額30萬元支票1 紙（票號0000000 號，票面日期87年
    6 月15日），侵占入己，存入其妻林楊令美在澎湖二信第00
    00000 號之帳戶，再於同年6 月17日，自林楊令美之帳戶，
    轉匯至其子林輝雄之帳戶內等情，有上開刑事案卷所附之林
    楊令美之澎湖二信活期儲蓄存款簿、對帳單、澎湖二信電匯
    內部傳真用委託匯款憑條等可證（92年度上訴字第1704號一
    卷第203 、204 、208 頁、警二卷第301 、302 頁）。被告
    丙○○侵占信徒捐贈原告之30萬元，經本院刑事訴訟判處罪
    刑在案。（另侵占信徒林佛賜捐贈之131 萬6,756 元部分，
    原告陳明不包含在上開2,888 萬3,702 元之內）。被告丙○○因侵占之侵權行為，致原告受損害，原告基於侵權行為之
    法律關係，請求被告賠償損害及自起訴狀繕本送達（93年11
    月19日）之翌日起，按年息百分之五計算之利息，此部分之
    請求為有理由，應予准許，並依原告之聲請，於原告以10萬
    元供擔保後，得為假執行。原告其餘請求即2,888 萬3,702
    元扣除30萬元後之2,858 萬3,702 元部分，為被告丙○○所
    否認。且依刑事案卷所附之「甲○○○○重建碑記」照片（
    上開上訴二卷第34頁）以觀，甲○○○○重建之總工程費為
    7, 938萬元，與原告主張之4,303 萬1,644 元並不相符，原
    告又未能提出此部分金額為被告侵占之憑據。且此部分被告
    丙○○並無侵占，為本院上開刑事判決所認定。原告此部分
    請求為無理由，不能准許，應與該部分之假執行聲請一併駁
    回。
三、被告丁○○部分：
    按刑事訴訟諭知無罪：免訴或不受理之判決者，應以判決駁
    回原告之訴，刑事訴訟法第503 條第1 項前段定有明文。本
    件被告丁○○被訴偽造私文書、侵占一案，經台灣澎湖地方
    法院諭知無罪判決，檢察官不服提起上訴後，亦經本院判決
    上訴駁回在案，依上開說明，則原告附帶提起之民事訴訟及
    其假執行之聲請，自均應予駁回。
四、被告戊○○及澎湖二信部分：
  (一)按因犯罪而受損害之人，於刑事訴訟程序得附帶提起民事訴
    訟，對於被告及依民法負賠償責任之人，請求回復其損害，
    刑事訴訟法第487 條第1 項定有明文。依此規定，必因被告
    犯罪而受損害之人，始得對於被告及依民法負賠償責任之人
    ，於刑事訴訟程序附帶提起民事訴訟，請求回復其損害。如
    非刑事訴訟之被告，即不得於刑事訴訟程序附帶提起民事訴
    訟。
  (二)本件被告戊○○並非刑事訴訟之被告，有刑事案卷可考，不
    論被告有無使原告受損害，依上開法文規定，原告於刑事訴
    訟程序對之附帶提起民事訴訟，請求損害賠償，於法不合，
    應依刑事訴訟法第502 條第1 項規定，予以駁回。此部分假
    執行之聲請，已失所附麗，應併予駁回。
  (三)被告澎湖二信之受僱人丁○○並無侵占上開原告之款項，經
    諭知無罪之判決，已如上述，被告澎湖二信就丁○○部分，
    自無負僱用人之連帶損害賠償責任之可言。另丙○○侵占30
    萬元部分，因丁○○與丙○○並無共同行為之關係，被告澎
    湖二信就丙○○之侵權行為，則無依民法規定負賠償損害之
    責任。原告對被告澎湖二信之請求連帶損害賠償，為無理由
    ，應與此部分假執行之聲請，一併駁回。
據上論斷，原告之訴為一部有理由、一部無理由，應依刑事訴訟
法第502 條第1 項、第2 項、第491 條第10款、民事訴訟法第39
0條第2項 ，判決如主文。
中　　華　　民　　國　　94　　年　　9 　　月　　13　　日
                  刑事第八庭    審判長法  官  惠光霞
                                      法  官  蔡國卿
                                      法  官  洪慶鐘
以上正本證明與原本無異。
原告如不服本判決應於收受本判決後10日內向本院提出上訴書狀
，其未敘述上訴理由者，並得於提起上訴後10日內向本院補提理
由書狀（均須按他造當事人之人數附繕本）「切勿逕送上級法院
」。
被告丙○○不得上訴。
中　　華　　民　　國　　94　　年　　9 　　月　　13　　日
　　　　　　　　　　  　　　　　　　　書記官  呂素珍
                                               HA
